【裁判字號】    97,上易,295
【裁判日期】    970611
【裁判案由】    偽造文書等
【裁判全文】
臺灣高等法院高雄分院刑事判決         97年度上易字第295號
上  訴  人  臺灣高雄地方法院檢察署檢察官
被      告  甲○○
上列上訴人因被告偽造文書等案件，不服臺灣高雄地方法院96年
度易字第3668號中華民國97年2月13日第一審判決（起訴案號：
臺灣高雄地方法院檢察署95年度偵字第15226 號），提起上訴，
本院判決如下：
    主  文
上訴駁回。
    理  由
一、本件聲請簡易處刑意旨略以：被告甲○○與乙○○為夫妻關
    係，被告與乙○○現因家事案件涉訟中。被告明知其所有之
    國民身分證，係置放在高雄縣鳳山市○○街63號10樓其與乙
    ○○之住處，並未遺失，竟於民國94年2 月22日以遺失或滅
    失為由，向高雄縣鳳山第一戶政事務所（下稱鳳山戶政所）
    謊稱前揭國民身分證遺失，而填具申請書申請補發，使該管
    公務員將此不實事項登載於職務上所掌管之公文書上，足生
    損害於鳳山戶政所對國民身份證管理之正確性因認被告涉犯
    刑法第214 條之使公務員登載不實文書罪嫌云云。
二、按被告以外之人於審判外之陳述，雖不符刑事訴訟法第159
    條之1 至第159 條之4 之規定，而經當事人於審判程序同意
    作為證據，法院審酌該言詞陳述或書面陳述作成時之情況，
    認為適當者，亦得為證據。當事人、代理人或辯護人於法院
    調查時知有第159 條第1 項不得為證據之情形，而未於言詞
    辯論終結前聲明異議者，視為有前項之同意，同法第159 條
    之5 第1 、2 項定有明文。立法意旨在於傳聞證據未經當事
    人之反對詰問予以核實，原則上先予排除，惟若當事人已放
    棄反對詰問權，於審判程序中表明同意該等傳聞證據可作為
    證據，基於尊重當事人對傳聞證據之處分權，及證據資料愈
    豐富，愈有助於真實發見之理念，且強化言詞辯論主義，使
    訴訟程序得以順暢進行，上開傳聞證據亦均具有證據能力。
    查本案據以認定被告犯罪事實存否之被告以外之人之言詞或
    書面陳述，被告及檢察官於原審審理時，均同意作為證據，
    且於本院言詞辯論終結前，均未聲明異議，而本院審酌該言
    詞陳述及書面陳述作成之情況，未見有何不適當之情形，故
    依前開規定，均得為證據。
三、再按犯罪事實應依證據認定之，無證據不得認定犯罪事實。
    不能證明被告犯罪者，應諭知無罪之判決，刑事訴訟法第15
    4 條第2 項、第301 條第1 項分別定有明文。又同法第161
    條第1 項並規定：檢察官就被告犯罪事實，應負舉證責任，
    並指出證明之方法。因此，檢察官對於起訴之犯罪事實，應
    負提出證據及說服法院之實質舉證責任。倘其所提出之證據
    ，不足為被告有罪之積極證明，或其指出證明之方法，無從
    說服法院以形成被告有罪之心證，基於無罪推定之原則，自
    應為被告無罪判決之諭知（最高法院92年度台上字第128 號
    判例意旨參照）。又刑法第214 條係規定：「明知為不實之
    事項，而使公務員登載於職務上所掌之公文書，足以生損害
    於公眾或他人者」，故本罪之成立，必須有「登載」之行為
    ，且所「登載」之事項須「不實之事項」始構成犯罪，如無
    「登載」（登錄記載）行為，或雖有登載行為，但登載事項
    並非「不實之事項」，即不成立本罪。
四、公訴人認被告涉有上開罪嫌，無非係以：補領國民身分證申
    請書影本；法務部戶役政連結作業系統國民身分證異動資料
    ；碩理法律事務所函；法譽聯合律師事務所函；答錄機錄音
    譯文；乙○○提供之被告甲○○身分證影本；被告甲○○之
    供述為其論據。被告雖於本院審理時，經合法傳喚而未到庭
    ，然被告於原審審理時，坦承有於94年2 月22日向鳳山戶政
    所填載補領國民身分證申請書申請補發國民身分證之事實，
    惟堅詞否認有何使公務員登載不實文書犯行，辯稱：伊與乙
    ○○有家事案件糾紛，伊向乙○○拿國民身分證，她不給伊
    ，伊才到鳳山戶政所申請補發國民身分證，而申請書上的補
    領原因只有遺失或滅失，伊只想要補發一張國民身分證，沒
    有注意補發原因等語（見原審卷第30、31頁）。經查：
  (一)被告於94年2 月22日填載補領國民身分證申請書向鳳山戶政
    所申請補發國民身分證乙節，除被告之自白外，復有甲○○
    補領國民身分證申請書1 份在卷可查（見95他字第2088號卷
    第57-59 頁），故被告於上開時、地，填載申請書申請補發
    國民身分證之事實，應可認定。
  (二)被告申請補領國民身分證時，申請書上「遺（滅）失時間」
    欄，雖填載為：「民國94年2 月22日」，另「遺（滅）失地
    點」欄，則空白，此外別無補發原因之記載，此有被告之補
    領國民身分證申請書影本附卷可稽（見95他字第2088號卷第
    57頁）。又國民身分證申請補發時，戶政事務所登載於電腦
    存檔之資料即係「補領國民身分證申請書」，待申請人將上
    開申請書填載完成後經戶政事務所審核即補發國民身分證，
    並將上開申請書存查。又上開申請書經列印後，申請書下方
    僅有承辦人員之核章，承辦人員並無在申請書上登載任何事
    項乙節，亦有高雄縣鳳山市第一戶政事務所96年9 月28日鳳
    一戶字第0960007985號函、原審辦理刑事案件電話記錄查詢
    表、「補領國民身分證申請書」之列印資料各1 份在卷可查
    （見原審96簡字第3411號卷第11、12頁、95他字第2088號卷
    第57-59 頁），顯見申請補發國民身分證時，戶政事務所之
    承辦人員僅依申請人在該申請書上應填載之申請事項鍵入電
    腦所設計之「補領國民身分證申請書」格式中而存檔，該等
    承辦人員所作成者乃相當於代替申請人填寫申請事項之行為
    ，而非屬公務員之登載行為，該申請書應非公務員職務上所
    掌之文書，故實難認被告申請補發身分證，而在上開申請請
    上為上開內容之記載，即認應構成使公務員登載不實文書之
    犯罪。
五、檢察官上訴理由略以：依94年12月19日修正之戶籍法施行細
    則第23條第1 項規定，國民身分證僅在滅失或遺失之情形，
    始能補領。而現行戶政機關雖已未另設補領國民身分證申請
    書之收件簿，改將申請人填寫完成之「補領國民身分證申請
    書」內容完全未予更動，由戶政事務所承辦人員受理該申請
    後，逕在該申請書上為受理、填證、審核等之核章及其他註
    記，顯已將該申請書收為公務員職務上所掌之文書，並以申
    請書之內容作為公務員登載之內容，故被告將其國民身分證
    於94年2 月22日遺（滅失）之不實事項填寫於補領國民身分
    證申請書，使承辦公務員將該不實事項作為公務員職務上所
    當公文書之內容，應成立明知為不實事項使公務員登載於職
    務上所當公文書之違法。此部分分亦有臺灣高等法院83年度
    上訴字第6165號判決、臺灣高等法院臺南分院84年度上訴字
    第1335號判決，臺灣新竹地方法院92年度易字第316 號判決
    可參云云。但查，本案被告申請補發國民身分證時，承辦人
    員並未在何公務上所職掌之文書上登載補發原因，業如上述
    ；又被告申請補發國民身分證時，戶政事務所之承辦人員僅
    依申請人在該等申請書上應填載之申請事項鍵入電腦所設計
    之「補領國民身分證申請書」格式中而存檔，該等承辦人員
    所作成者乃相當於代替申請人填寫申請事項之行為，而非屬
    公務員之登載行為，該申請書應非公務員職務上所掌之文書
    ，亦如上述，故縱承辦人員因被告之陳述，而在上開申請書
    格式中之「遺（滅）失時間」欄，填載：「民國94年2 月22
    日」，亦不能構成使公務員登載不實文書罪，故檢察官此部
    分上訴理由，並無足採；至於檢察官所引之臺灣高等法院83
    年度上訴字第6165號判決、臺灣高等法院臺南分院84年度上
    訴字第1335號判決，臺灣新竹地方法院92年度易字第316 號
    判決等，則僅係法官就個案所表示之意見，對本院並無拘束
    力，而不足以影響本院本於對法律之確信所為之判斷，併此
    敘明。
五、綜上所述，本案並無證據證明被告有何使公務員登載不實之
    行為，揆諸前開意旨，自難僅以被告在「補領國民身分證申
    請書」之「遺（滅）失時間」欄填載時間，逕認被告有聲請
    意旨所指之使公務員登載不實之犯行。綜此，公訴人所舉之
    證據，其為訴訟上之證明，並未達到通常一般之人均不會有
    任何懷疑，而得確信被告有聲請意旨所指之使公務員登載不
    實之犯行之真實程度，自無從說服本院形成被告有罪之心證
    ，被告犯罪尚屬不能證明。
六、原審因而以被告犯罪不能證明，而為被告無罪之諭知，核無
    違誤；檢察官以上開情詞，提起上訴，而指摘原審判決不當
    ，依上開說明，為無理由，應予駁回。
七、被告經合法傳喚，無正當理由不到庭，爰不待其陳述，逕行
    判決。
八、原審共同被告許濟彬部分，因未上訴而確定，併此敘明。
據上論斷，應依刑事訴訟法第368條、第371條，判決如主文。
本案經檢察官李門騫到庭執行職務。
中    華    民    國    97    年    6     月    11    日
                  刑事第七庭  審判長法  官  莊飛宗
                                    法  官  孫啟強
                                    法  官  邱明弘
以上正本證明與原本無異。
不得上訴。
中    華    民    國    97    年    6     月    11    日
                                      書記官  曾允志


司法院資訊處製作；財團法人民間司法改革基金會備份。
